ACORDAO-COMPLETO-2496599

ACÓRDÃO 1949/2021 ATA 30/2021 - PLENÁRIO

VISTOS, relatados e discutidos estes autos de Representação com pedido de medida cautelar, por meio da qual a Empresa Link Card Administradora de Benefícios Eireli noticiou a este Tribunal alegadas irregularidades que teriam ocorrido no Pregão Eletrônico para Registro de Preços nº 9/2021, promovido pelo Comando de Fronteira Acre/4º Batalhão de Infantaria da Selva - UASG 160002, cujo objeto é a contratação de empresa especializada na prestação de serviço continuado de gestão compartilhada de frota mediante credenciamento de rede especializada em manutenção veicular e equipamentos de engenharia (serviços mecânicos e fornecimento de peças de reposição, acessórios, implementos, ferramentas e insumos) , através de sistema informatizado (com software disponibilizado em tempo real pela internet) , incluindo filtros, lubrificantes, pneus, baterias, ferramentas de trabalho (work tools, implementos) , ferramentas de manutenção e insumos veiculares para borracharia, lanternagem, funilaria, pintura, tornearia, solda, lavagem e limpeza, visando a atender às necessidades da frota oficial do Comando de Fronteira Acre/4º Batalhão de Infantaria de Selva,
ACORDAM os Ministros do Tribunal de Contas da União, reunidos em Sessão Plenária, ante as razões expostas pelo Relator, em:
9.1. conhecer da representação, satisfeitos os requisitos de admissibilidade constantes no art. 113, § 1º, da Lei 8.666/1993, c/c o art. 237, inciso VII, e parágrafo único, do Regimento Interno/TCU, e no art. 103, § 1º, da Resolução-TCU 259/2014, para, no mérito, considerá-la improcedente;
9.2. indeferir o pedido de concessão de medida cautelar formulado pela representante, tendo em vista a inexistência dos elementos necessários para sua adoção;
9.3. indeferir, com fulcro no art. 146, § 2º, do Regimento Interno/TCU, o pedido formulado pela Empresa Link Card Administradora de Benefícios Eireli, de ser considerada como parte interessada nestes autos;
9.4. indeferir, com fulcro no art. 146, § 2º, do Regimento Interno/TCU, o pedido formulado pelo advogado Felipe Fagundes de Souza, OAB/SP 380.278, de ser considerado como parte interessada, mas lhe autorizando, caso requeira, vista e cópia às peças não sigilosas dos presentes autos, considerando que o pleiteante figura dentre os legitimados previstos no art. 62, caput, e parágrafo único, da Resolução-TCU 259/2014, alterada pela Resolução-TCU 316/2020;
9.5. dar ciência desta deliberação ao Comando de Fronteira Acre/4º Batalhão de Infantaria da Selva e ao representante; e
9.6. arquivar o presente processo, nos termos do art. 250, inciso I, c/c art. 169, inciso V, do Regimento Interno deste Tribunal.

Representação acerca de possíveis irregularidades ocorridas em pregão eletrônico para registro de preços para contratação de empresa especializada na prestação de serviço continuado de gestão compartilhada de frota mediante credenciamento de rede especializada em manutenção veicular e equipamentos de engenharia.

Comando de Fronteira Acre/4º Batalhão de Infantaria de Selva.

3. Representante: Link Card Administradora de Benefícios Eireli (12.039.966/0001-11).

13.1. Ministros presentes: Ana Arraes (Presidente), Walton Alencar Rodrigues, Benjamin Zymler, Aroldo Cedraz, Raimundo Carreiro, Bruno Dantas, Vital do Rêgo e Jorge Oliveira.
13.2. Ministro-Substituto convocado: Marcos Bemquerer Costa.
13.3. Ministros-Substitutos presentes: Augusto Sherman Cavalcanti (Relator), André Luís de Carvalho e Weder de Oliveira.

AUGUSTO SHERMAN

Adoto, como relatório, a instrução lançada aos autos pela Secretaria de Controle Externo de Aquisições Logísticas (peça 12) :
Instrução Inicial de Representação com Pedido de Cautelar
	A. Identificação do Processo

	TC Processo 025.832/2021-2
	Conhecimento, indeferimento da medida cautelar e mérito (improcedência) 

	Unidade Jurisdicionada
	Uasg

	Comando de Fronteira Acre/4º Batalhão de Infantaria de Selva
	160002

	Representante
	CNPJ
	Procuração

	Link Card Administração de Benefícios Eireli
	12.039.966/0001-11
	Peça 2, p. 8

	Objeto da Contratação

	Contratação de empresa especializada na prestação de serviço continuado de gestão compartilhada de frota mediante credenciamento de rede especializada em manutenção veicular e equipamentos de engenharia (serviços mecânicos e fornecimento de peças de reposição, acessórios, implementos, ferramentas e insumos) , através de sistema informatizado (com software disponibilizado em tempo real pela internet) , incluindo filtros, lubrificantes, pneus, baterias, ferramentas de trabalho (work tools, implementos) , ferramentas de manutenção e insumos veiculares para borracharia, lanternagem, funilaria, pintura, tornearia, solda, lavagem e limpeza, visando a atender às necessidades da frota oficial do Comando de Fronteira Acre/4º Batalhão de Infantaria de Selva (peça 3, p. 1) .

	Procedimento Auxiliar de Contratação  
	Modalidade
	Número do Certame

	Não se aplica
	Pregão Eletrônico para Registro de Preços
	9/2021

	Modo de Disputa
	Tipo

	Combinado (aberto e fechado) 
	Maior desconto unitário

	Vigência
	Valor Anual Adjudicado

	Doze meses prorrogáveis até o limite de sessenta meses (peça 3, p. 28) 
	R$ 1.363.425,37 (peças 8 e 9) 

	Legislação que Rege o Certame

	Lei 10.520/2002 (Lei do Pregão) e subsidiariamente a Lei 8.666/1993

	Fase do Certame

	Os quinze itens que compõem o objeto do PE SRP 9/2021 foram adjudicados para a empresa BAMEX Consultoria em gestão empresarial Eireli, conforme ata à peça 10. 

	B. Alegações do Representante 

	1.	O representante alega, em suma, que: 
	a) o item 20.1 do edital traz intromissão injustificável na gestão empresarial futura contratada, na medida em que impõe que o valor repassado pela contratada às credenciadas não seja inferior a 94% do valor pago pela contratante (peça 1, p. 5-9) ;
	b) é indevida a exigência de apresentação de Certificado de regularidade do fabricante no cadastro técnico federal de atividades potencialmente poluidoras ou utilizadoras de recursos ambientais (item 7.1 do edital) , eis que as licitantes não comercializam, fabricam ou industrializam quaisquer peças que serão adquiridas por meio do contrato a ser celebrado (peça 1, p. 10) ;
	c) o item 18.4 do edital exige que as notas fiscais de serviços realizados sejam emitidas em nome da cadastrada e não da contratante, o que contraria o art. 1º da Lei 12.741/2012, eis que é a administração pública a consumidora dos serviços (peça 1, p. 11-14) . 
2.	Ao final, requer (peça 1, p. 16-17) : 
	a) a concessão da medida cautelar para suspender o PE SRP 9/2021; 
	b) a sua habilitação e de seu advogado como interessados, em razão do interesse de ambos na presente representação, a fim de que possam acompanhar todas as movimentações do processo; 
	c) a notificação da autoridade administrativa; 
	d) a retificação do edital, com a supressão das exigências relacionadas em sua petição, que restringem a competição e impedem a obtenção da proposta mais vantajosa para a administração, com a consequente publicação do edital, promovendo-se os ajustes necessários. 

	C. Exame de Admissibilidade

	Legitimidade do Autor

	O representante possui legitimidade para representar ao Tribunal?
 (Fundamento em lei específica: art. 113, § 1º, da Lei 8.666/1993; Fundamento no Regimento Interno/TCU: art. 237, inciso VII e parágrafo único) 
	Sim

	Redação em Linguagem Compreensível

	A representação está redigida em linguagem clara e objetiva, contém nome legível, qualificação e endereço do representante?
 (Fundamento: art. 235 do Regimento Interno/TCU) 
	Sim

	Indício Concernente à Irregularidade ou Ilegalidade

	A representação encontra-se acompanhada do indício concernente à irregularidade ou ilegalidade apontada pelo autor?
 (Fundamento: art. 235 do Regimento Interno/TCU) 
	Sim

	Competência do TCU

	A representação trata de matéria de competência do TCU?
 (Fundamento: art. 235 do Regimento Interno/TCU) 
	Sim

	Interesse Público

	Os argumentos do autor indicam a possibilidade de existência de interesse público, caso restem comprovadas as supostas irregularidades apontadas na peça inicial.
 (Fundamento: art. 103, § 1º, da Resolução - TCU 259/2014) 
	Sim

	Análise quanto ao interesse público: Confirmadas as alegações do representante, restará configurada restrição indevida à competição.

	Conclusão quanto ao Exame de Admissibilidade

	3.	Presentes todos os requisitos de admissibilidade constantes no art. 113, § 1º, da Lei 8.666/1993, c/c o art. 237, inciso VII e parágrafo único, do Regimento Interno/TCU, e no art. 103, § 1º, da Resolução - TCU 259/2014, a representação deve ser conhecida.

	D. Medida Cautelar - Avaliação dos Pressupostos

	Perigo da Demora

	Há decisão judicial ou administrativa, sem especificação de prazo, para suspender o andamento do processo licitatório ou a contratação?
	Não há informação

		A ata de registro de preços decorrente do certame já foi assinada?
	Não

		O contrato decorrente da ata de registro de preços (que, porventura, seja objeto da representação/denúncia) já foi assinado?
	Não

		A ata de registro de preços decorrente do certame ainda possui saldo que permita novas contratações pelo órgão gerenciador ou por eventuais adesões?
	Sim

	Análise:

	4.	Está configurado o pressuposto do perigo da demora em razão da possibilidade da assinatura da ata de registro de preços.

	Perigo da Demora Reverso

	O serviço/bem é essencial ao funcionamento das atividades da Unidade Jurisdicionada?
	Sim

	A Unidade Jurisdicionada está coberta contratualmente pelo serviço com razoável vigência (há a possibilidade de voltar a fase ou refazer o certame, a depender da consequência da concessão de cautelar no caso concreto) ou admite prorrogação excepcional?
	Não há informação

	Caso haja a possibilidade de manutenção do contrato com a atual prestadora dos serviços, as condições dessa contratação seriam melhores (menor preço e atendimento satisfatório) que o que se está em vias de contratar?
	Não há informação

	Análise:

	5.	Não há como concluir acerca da presença do pressuposto, uma vez que não há informações quanto à vigência e condições do atual contrato.

	Plausibilidade Jurídica

	A Unidade Jurisdicionada está sujeita aos normativos supostamente infringidos?
	Sim

	Há plausibilidade nas alegações do representante ou nas verificações realizadas pela Unidade Técnica?
	Sim

	Há indício de sobrepreço ou superfaturamento?
	Não

	Há grave risco de lesão ao erário, inexecução ou execução insatisfatória do objeto?
	Não

	Análise quanto à plausibilidade jurídica e quanto à necessidade de adoção de medida cautelar:

	6.	A primeira irregularidade apontada está relacionada à regra inserida no edital que impõe um valor mínimo que a futura contratada deverá repassar aos estabelecimentos por ela credenciados. De acordo com o item 20.1 do edital (peça 3, p. 44-45) : 
20.1. Eventual "taxa de administração", "taxa de repasse", "taxa de comissão" imposta pela Contratada às Credenciadas, qualquer que seja a sua natureza ou o nome que se lhe atribua, não pode superar a alíquota de 6% (seis por cento) sobre o valor do faturamento dos serviços prestados e produtos fornecidos, de maneira que o valor nominal a ser repassado pela Contratada à Credenciada não seja, em hipótese alguma, inferior a 94% (noventa e quatro por cento) do valor pago pela Contratante à Contratada.
7.	Aparentemente, a regra busca garantir a qualidade dos serviços mecânicos que serão prestados e das peças que serão fornecidas pelas empresas que compõem a rede credenciada da contratada, e evitar impactos negativos no valor a ser pago pela Administração, fruto do possível repasse à Administração dos "custos" da taxa de comissão. 
8.	No âmbito do TC Processo 029.646/2020-0, que analisou possíveis irregularidades ocorridas no Pregão Eletrônico para Registro de Preços 12/2020, conduzido pelo Comando Militar da Amazônia, que tinha como objeto a contratação de empresa especializada na gestão compartilhada de frota mediante credenciamento de rede especializada em manutenção veicular (serviços mecânicos e fornecimento de peças de reposição, acessórios, implementos, ferramentas e insumos veiculares) e gestão compartilhada de rastreamento mediante credenciamento de rede especializada em serviço de telemetria, rastreamento e monitoramento, através de sistema informatizado (com software disponibilizado em tempo real pela internet) e integrado com tecnologia de cartão magnético ou cartão eletrônico tipo smart com chip, visando a atender às necessidades da frota oficial do Comando da 17ª Brigada de Infantaria de Selva esta Corte examinou a previsão contida naquele instrumento convocatório que impunha teto à cobrança de taxa de administração secundária. 
9.	Em sua análise, esta unidade técnica considerou não apenas a observância à legislação aplicável, mas sopesou os benefícios e prejuízos da inserção de tal regra no instrumento convocatório. 
10.	Reproduz-se a análise empreendida naqueles autos (peça 37 do TC Processo 029.646/2020-0) , tendo em vista que a situação se encaixa perfeitamente no exame que deve ser aqui realizado: 
19. O Pregão 21/2019 do 5º BEC, utilizado como referência pela Unidade Jurisdicionada, também foi objeto de representação junto a esta Corte, no âmbito do TC Processo 008.346/2019-4. Cabe aqui, portanto, transcrever trechos da instrução realizada após a promoção de oitiva ao órgão (TC Processo 008.346/2019-4, peça 19, p. 4) , por se encaixar perfeitamente na análise que deve ser aqui também empreendida: 
7. Contudo, no caso da contratação a ser efetuada pelo 5º BEC, é provável que ocorram dificuldades operacionais para que a Administração controle a nominada "taxa máxima secundária", cobrada pela gerenciadora contratada das credenciadas, em razão dos serviços prestados. Com efeito, pode-se antever dificuldades na execução da tarefa, já que se refere a uma relação eminentemente privada, sobre a qual o Estado, em princípio, deve evitar interferência, ante o princípio da livre iniciativa (art. 170 da Constituição Federal) . 8. Ademais, no âmbito do Poder Executivo a não intervenção no que diz respeito à formação dos preços privados é a tônica também. Nesse quadro, cumpre destacar o que diz o anexo VII-A da IN 5/2017 (estabelece diretrizes gerais para elaboração do ato convocatório na contratação de serviços) : 
7.11. É vedado ao órgão ou entidade contratante exercer ingerências na formação de preços privados por meio da proibição de inserção de custos ou exigência de custos mínimos que não estejam diretamente relacionados à exequibilidade dos serviços e materiais ou decorram de encargos legais. (grifos não são do original) 
20. No âmbito daquele processo, foi exarado o Acórdão 5890/2019-TCU-Primeira Câmara, relator Ministro Weder de Oliveira, que concluiu pela ciência ao órgão quanto à seguinte impropriedade: a fixação da taxa máxima secundária a ser cobrada pela empresa contratada das credenciadas no contrato que decorrerá do Pregão 21/2019, ainda que não tenha sido determinante para o resultado do certame, não restou evidenciada como critério adequado de seleção da proposta que poderia atender do melhor modo possível aos interesses públicos, considerando o previsto no art. 170 da Constituição Federal e no item 7.1.1 do anexo VII-A da IN 5/2017. 
21. Assim, no âmbito do TC Processo 008.346/2019-4 o Tribunal, em situação muito semelhante à aqui tratada, já havia concluído pela irregularidade, tanto da adjudicação global, quanto da estipulação do limite para a taxa de administração secundária. Aliás, a Unidade Jurisdicionada informou que utilizou como base para sua contratação aquela empreendida pelo 5º BEC, e demonstrou ter conhecimento da decisão exarada no âmbito daquele processo, mas, ao defender que a fixação da taxa de administração não seria contrária ao art. 170 da Constituição Federal e ao item 7.11 da IN 5, declarou que era "necessário insistir que a sua aplicação não configura violação efetiva aos referidos dispositivos" (peça 15, p. 7) . 
22. Apesar disso, o fato de que não se conseguiu demonstrar a adequação da fixação da taxa máxima secundária como um critério de seleção da proposta mais vantajosa, conforme citado no acórdão acima, não a torna, de imediato, irregular. 
23. Os motivos expostos pela Unidade Jurisdicionada para a fixação da taxa são legítimos e buscam, em última instância, a proteção ao erário. Não se pode negar o risco de que a cobrança de taxas secundárias mais elevadas resulte no repasse desse custo, integral ou parcialmente, à Administração de forma indireta, quando das cotações realizadas junto às oficinas para a realização dos reparos. Dessa forma, limitar tal cobrança parece caminhar no sentido de diminuição dos custos contratuais a serem suportados pelo erário. 
24. De fato, a regra é a não intervenção na formação dos preços privados ofertados à Administração, conforme determinam o art. 170 da Constituição Federal e o item 7.11 do Anexo Para verificar as assinaturas, acesse www.tcu.gov.br/autenticidade, informando o código 66312524. TRIBUNAL DE CONTAS DA UNIÃO 12 Secretaria-Geral de Controle Externo Secretaria de Controle Externo de Aquisições Logísticas VII-A da IN 5/2017. Esse regramento tem por premissa que as empresas detêm o pleno conhecimento de seus custos e o procedimento licitatório consegue promover a adequada competição, refletindo valores praticados pelo mercado. Nesse cenário não cabe à Administração elevar artificialmente propostas, ampliando seus custos, em função, exclusivamente, de seu crivo de exequibilidade não amparado em legislação aplicável. 
25. Por outro lado, em contraposição ao cenário padrão anteriormente descrito, estamos diante de um possível subterfúgio adotado pelas concorrentes para onerar indiretamente a Administração Pública. Sendo a gerenciadora uma mera interposta, esta anula ou negativa sua taxa de administração ofertada à Administração com o fito de sagrar-se vencedora do certame. Os serviços prestados pela rede credenciada não passam por licitação regular em cenário de plena competição, mas são pagos diretamente pelo órgão público. A taxa secundária tende a ser, portanto, sua principal remuneração da credenciadora no contrato e tende a ser considerada, pelas credenciadas, na precificação dos serviços ofertados ao órgão contratante. 
26. Em todo esse fluxo, o que mais se assemelha a um processo seletivo é a obtenção de várias propostas entre as credenciadas preliminarmente à escolha para a execução de cada um dos serviços. Ocorre que, estando todas elas sob a mesma relação comercial supostamente abusiva, qualquer proposta ofertada nessa situação estará condicionada a preços maiores pelo mesmo deságio a ser repassado para a Administração. Em outras palavras, nesse modelo de contratação, a aparente vantagem obtida na licitação pode se refletir em desvantagem futura, a depender da taxa secundária aplicada pela gerenciadora e do uso ou não de limitadores e/ou referenciais de preços pela Administração.
27. No que se refere a outros tipos de redes credenciadas, a exemplo de alimentação e refeição, entende-se menos problemática a questão Nesses estabelecimentos, os preços costumam ser tabelados, independentemente da forma ou fonte de pagamento ou do comprador ou contratante. No caso das oficinas, há maior risco de a proposta ofertada variar conforme o reparo a ser feito e o contratante, a depender dos custos envolvidos nessa relação. 
28. No caso da presente contratação, no entanto, esse problema é mitigado, pois os preços dos serviços que serão contratados devem observar descontos mínimos sobre tabelas oficiais de preços de peças e acessórios novos da montadora/fabricante, bem como sobre o custo unitário da mão de obra indicado, conforme disposto no Termo de Referência. 
29. Há, também, outras questões a serem discutidas para que se possa concluir pela adequação do critério de seleção de propostas. O primeiro deles diz respeito à verificação dessa prática pela Administração, ou seja, até que ponto tem o órgão ferramentas para fiscalizar a cumprimento da taxa secundária praticada. Mais do que isso, caso haja essa possibilidade, qual é o custo dessa verificação por parte da Administração? A depender da complexidade e custo dessa fiscalização, começa-se a questionar até mesmo a finalidade da gerenciadora, uma vez que o credenciamento e contratação direta das oficinas pelo órgão passam a ser possibilidade talvez até menos onerosa do ponto de vista da fiscalização e gestão do contrato. 
30. Dessa forma, quanto à fixação da taxa secundária máxima, entendemos que, novamente, não restou evidenciada como critério adequado de seleção da proposta que poderia atender do melhor modo possível aos interesses públicos, considerando o previsto no art. 170 da Constituição Federal e no item 7.1.1 do anexo VII-A da IN 5/2017, o que deverá ser objeto de ciência à unidade jurisdicionada quando da proposta de mérito. Quanto à adjudicação global, conforme exposto anteriormente, cabe audiência ao responsável pela elaboração do Termo de Referência - TR (Cap. Jorge José da Silva) e ao ordenador de despesas (Cel. Everton Luís Navarro de Almeida) , por ter aprovado o TR e homologado a licitação, mesmo com a irregularidade citada. (grifos nossos) . 
11.	Mediante o Acórdão 1176/2021-TCU-Plenário (ministro relator Marcos Bemquerer Costa) , o TCU deu ciência à unidade jurisdicionada da irregularidade identificada, quanto à imposição de limite à taxa secundária, para que a falha não fosse reproduzida em licitações futuras: 
9.2. com fulcro no art. 9º, inciso I, da Resolução/TCU 315/2020, dar ciência ao Comando Militar da Amazônia das seguintes falhas identificadas no Pregão Eletrônico 12/2020, para que sejam adotadas medidas internas com vistas à prevenção de outras ocorrências semelhantes: 
 (...) 
9.2.3. fixação de taxa máxima secundária a ser cobrada pela empresa contratada das credenciadas no contrato que decorrerá do Pregão Eletrônico 12/2020, conforme previsto no item 22 do Termo de Referência, que, ainda que não tenha sido determinante para o resultado do certame, não restou evidenciada como critério adequado de seleção da proposta que poderia atender, do melhor modo possível, aos interesses públicos, considerando o previsto no art. 170 da Constituição Federal e no item 7.1.1 do Anexo VII-A da IN/MPDG 5/2017;
12.	No mesmo sentido é o Acórdão 4069/2020-TCU-Plenário (ministra relatora Ana Arraes) :
Acórdão 4069/2020-TCU-Plenário, Ministra-Relatora Ana Arraes 
9.5. dar ciência ao 54º Batalhão de Infantaria de Selva de que a fixação da taxa máxima secundária a ser cobrada pela empresa contratada das credenciadas no contrato decorrente do Pregão Eletrônico 15/2020 não restou evidenciada como critério adequado de seleção da proposta que poderia atender do melhor modo possível aos interesses públicos; 
13.	Constata-se, assim, que este tribunal vinha considerando indevida a fixação da taxa máximo secundária (cobrada pela contratada das credenciadas) , entendimento que foi modificado conforme se exporá a seguir. 
14.	No âmbito do TC Processo 014.997/2021-5, esta unidade técnica examinou possíveis irregularidades ocorridas no Pregão Eletrônico 4/2021, conduzido pela Justiça Federal de 1ª Instância em Goiás (JFGO) , que tinha como objeto a contratação de serviços de administração e gerenciamento compartilhado de frota, por meio de sistema informatizado e plataforma web, para a manutenção de veículos da Justiça Federal em Goiás, de forma continuada, junto a rede de estabelecimentos credenciados, com fornecimento de peças, serviços, componentes, acessórios e transporte por guincho não coberto pelo seguro da frota.
15.	Na análise ali empreendida, considerou-se novamente a legislação aplicável, a jurisprudência do TCU relativa ao tema, bem como os benefícios e prejuízos decorrentes da inserção da licitação na taxa secundária. Ao final, a Selog concluiu pela regularidade da fixação de limite à taxa secundária, afastando a irregularidade apontada pela representante (peça 25 do TC Processo 014.997/2021-5) :
20. Não obstante essas decisões do TCU, os argumentos trazidos pela unidade jurisdicionada, neste caso concreto, em resposta à impugnação da licitante, ora representante, revestem-se de coerência. O custo da taxa de credenciamento estará indiretamente embutido no preço orçado pela credenciada prestadora dos serviços. Se tal valor for definido meramente sem o conhecimento da contratante, e sem que ele componha o valor da proposta vencedora, restará prejudicado o objetivo da licitação, qual seja, a obtenção da proposta mais vantajosa. 
21. Dito de outra forma, de nada adianta permitir a disputa de preços apenas quanto à taxa de administração cobrada do órgão público contratante pela empresa gerenciadora, se o valor cobrado dos credenciados pela empresa gerenciadora não é conhecido pela Administração Pública. Nesse caso, qualquer eventual desconto obtido na fase de lances pode ser compensado pela empresa gerenciadora com o aumento da taxa cobrada dos credenciados e repassado como custo do serviço à contratante. 
22. Entende-se, como o trazido pela unidade jurisdicionada, que "a inclusão do comissionamento cobrado pela empresa gerenciadora dos seus credenciados nas propostas das empresas licitantes e o estabelecimento de critérios no edital de licitação relacionados ao processo de credenciamento das oficinas e revendedoras de peças são formas de aperfeiçoar o modelo de contratação" (peça 18) . 
23. Sendo assim, o que houve foi uma preocupação da JFGO em incluir na tabela de composição de preços, de forma separada, a taxa de administração cobrada da contratante pelo serviço de gerenciamento e a comissão cobrada pela empresa gerenciadora das suas credenciadas, custo esse que, em última análise, é suportado pela Administração contratante e precisa ser objeto de disputa entre os licitantes.
 24. Além disso, o prazo de 60 dias (item 12.41, transcrito abaixo) para que a Contratada reembolsasse os estabelecimentos credenciados, após as ordens de serviços estarem finalizadas e devidamente recebidas pelo gestor do contrato, não pode ser considerado excessivo, pois as empresas credenciadas, caso necessitem dar maior prazo para a gerenciadora reembolsar seus serviços, seguramente repassariam os valores dispendidos para suportar esse atraso de reembolso para a Administração Pública.
16.	O entendimento da Selog foi referendado pelo TCU, mediante o Acórdão 1387/2021-TCU-Plenário (ministro relator Benjamin Zymler) , que não relacionou a fixação de limite à taxa secundárias nas irregularidades ensejadoras de expedição de ciência ao órgão contratante. 
17.	Por essa razão, em observância à recente jurisprudência do TCU que considera regular a inserção de fixação à taxa secundária, por entender que tal regra se revela uma forma de aperfeiçoar o modelo de contratação, considera-se improcedente a alegação da representante quanto a esse ponto. 
18.	A representante questiona também o item 7.1 do Estudo Técnico Preliminar, Apêndice A do Termo de Referência do edital, alegando que o papel da futura contratada se atém a intermediar a relação entre a administração pública e os estabelecimentos credenciados, que deverão prestar os serviços mecânicos e fornecer as peças relacionadas no Termo de Referência (peça 3, p. 23) . 
19.	Em seu entendimento, não seria razoável a contratante exigir que a contratada imponha obrigações aos estabelecimentos credenciados, a exemplo da apresentação do certificado mencionado no item 7.1 do Estudo Técnico Preliminar, a seguir transcrito (peça 3, p. 56) :
7.1 Para os itens cuja atividade de fabricação ou industrialização é enquadrada no Anexo I da Instrução Normativa IBAMA n° 6/2013, poderá ser solicitado ao contratado vencedor o Certificado de Regularidade do fabricante no Cadastro Técnico Federal de Atividades Potencialmente Poluidoras ou Utilizadoras de Recursos Ambientais (CTF/APP) , instituído pelo artigo 17, inciso II, da Lei n° 6.938, de 1981, quando houver suporte em lei, norma ambiental ou acordo setorial que preveja a obrigação do comerciante de deter o CTF do fabricante.
20.	Examinando o mencionado dispositivo do edital, nota-se que a unidade jurisdicionada está empenhando esforços para que as peças a serem adquiridas tenham sido fabricadas de acordo com as normas ambientais, conduta que se coaduna com o art. 3º da Lei 8.666/1993 e com a Política Nacional do Meio Ambiente, disciplinada na Lei 6.938/1981, que prevê a necessidade de certificado para diversos produtos, incluindo baterias automotivas (Anexo VIII da Lei) . 
21.	Cumpre ressaltar que a verificação da regularidade do fabricante junto ao Cadastro Técnico Federal de Atividades Potencialmente Poluidoras ou Utilizadoras de Recursos Ambientais é um procedimento que pode ser feito mediante acesso à página do IBAMA na internet (https://servicos.ibama.gov.br/ctf/publico/certificado_regularidade_consulta.php) , o que evidencia, portanto, que o documento poderia ser facilmente obtido e apresentado pelos estabelecimentos credenciados ou pela contratada. 
22.	De se observar, ainda, que órgãos e entidades da administração pública vêm inserindo em seus manuais de sustentabilidade a exigência de registro no CFT, a exemplo do Conselho da Justiça Federal no tópico relativo a lâmpadas LED (peça 11, p. 25) :
É preciso exigir que o fabricante das lâmpadas tenha registro no Cadastro Técnico Federal, conforme disposto na Instrução Normativa Ibama n. 6/2013. Dessa forma, a licitante deverá informar o CNPJ da fabricante para que seja averiguada a regularidade do fabricante junto ao Cadastro Técnico Federal de Atividades Potencialmente Poluidoras ou Utilizadoras de Recursos Ambientais - CTF.
23.	Entende-se, assim, que não há irregularidade na exigência constante do item 7.1 do ETP. 
24.	A questão relativa à emissão de notas fiscais em nome da contratada foi examinada no TC Processo 033.726/2020-5, que analisou possíveis irregularidades no Pregão Eletrônico 15/2020, conduzido pelo 54º Batalhão de Infantaria de Selva (1º BIS/1969) , cujo objeto era a contratação de empresa especializada na gestão compartilhada de frota mediante fornecimento de Sistema web de gestão, integrado com tecnologia de cartão magnético ou cartão eletrônico tipo smart com chip e credenciamento de rede especializada em manutenção veicular (serviços mecânicos e fornecimento de peças de reposição, acessórios, implementos, ferramentas e insumos veiculares) de equipamentos e veículos das linhas pesada e leve; e gestão compartilhada de formação de mão de obra mediante fornecimento de sistema web de gestão e credenciamento de rede especializada em formação/treinamento de técnicos em manutenção veicular, operadores de equipamentos e motoristas de veículos das linhas pesada e leve.
25.	No âmbito daquele processo, a empresa Link Card Administradora de Benefícios, ora representante, questionou a exigência de que as notas fiscais fossem emitidas em nome da contratada. Ao examinar a questão, esta unidade técnica assim se manifestou (peça 7 do TC Processo 033.726/2020-5) : 
12. A questão da emissão de notas fiscais em nome da contratada também foi objeto de recente discussão por parte desta Corte de Contas Federal (Acórdão 2117/2019-TCU-Plenário, relator Ministro Augusto Nardes) . Na oportunidade, o Colegiado acolheu os argumentos da Selog exarados da seguinte forma: 
Pode-se afirmar que as contratações de serviços de gestão de frota por meio de cartão magnético permitem identificar os fornecedores de peças e combustíveis, o que permitiria a emissão da nota fiscal em nome da contratante, no caso, a [omissis]. Contudo, a Resolução 1234/2012 não é peremptória quando a essa necessidade. Sendo assim, cabe àquela estatal, no juízo de sua discricionariedade, escolher a modelagem que melhor se adeque ao seu funcionamento. Portanto, não há irregularidade quanto a este ponto que justifique a interpelação da instituição.
13. Portanto, não há irregularidade quanto a este ponto no PE 15/2020, já que a emissão de nota fiscal em nome da contratada, ou não, é juízo que se insere na discricionariedade administrativa.
26.	Desse modo, não se identifica irregularidade na regra inserida no item 18.4 do edital. 
27.	Em que pese estar configurado o pressuposto do perigo da demora, constata-se a ausência do pressuposto da plausibilidade jurídica nos argumentos trazidos pela representante, necessário para a concessão da medida cautelar pleiteada, razão que leva ao seu indeferimento. Adicionalmente, os elementos constantes dos autos permitem, desde já, uma manifestação quanto ao mérito da presente representação, que deve ser considerada improcedente. 

	E. Impacto dos Encaminhamentos Propostos

	Haverá impacto relevante na Unidade Jurisdicionada e/ou na sociedade, decorrente dos encaminhamentos propostos?
	Não

	F. Pedido de Ingresso aos Autos, de Informações/Vistas/Cópias, e de Sustentação Oral

	Há pedido de ingresso aos autos?
	Sim

	Análise:

	28.	Quanto ao pedido de ingresso formulado por Link Card Administrador de Benefícios Eireli como parte interessada no presente processo (peça 1) , propõe-se o seu indeferimento, pois não demonstrou sua razão legítima para intervir nos autos, nem a possibilidade de lesão a direito subjetivo próprio, à luz do art. 146, § 2º, do Regimento Interno/TCU c/c o art. 2º, § 2º, da Resolução-TCU 36/1995, com redação dada pelo art. 1º da Resolução-TCU 213/2008.
29.	Quanto ao pedido de ingresso formulado pelo advogado Felipe Fagundes de Souza como parte interessada no presente processo (peça 1) , propõe-se o seu indeferimento, pois não demonstrou sua razão legítima para intervir nos autos, nem a possibilidade de lesão a direito subjetivo próprio, à luz do art. 146, § 2º, do Regimento Interno/TCU c/c o art. 2º, § 2º, da Resolução-TCU 36/1995, com redação dada pelo art. 1º da Resolução-TCU 213/2008, mas lhe autorizando, caso requeira, vista e cópia das peças não sigilosas dos presentes autos, considerando que o pleiteante figura dentre os legitimados previstos no art. 62, caput e parágrafo único, da Resolução-TCU 259/2014, alterada pela Resolução-TCU 316/2020.
30.	Convém esclarecer ainda que somente o próprio pleiteante, e não seu procurador, pode ser admitido como interessado, caso se enquadre nas duas hipóteses previstas na norma supramencionada. 

	Há pedido de informações/vistas/cópia do processo?
	Não

	Há pedido de sustentação oral?
	Não

	G. Processos Conexos e Apensos

	Há processos conexos noticiando possíveis irregularidades na contratação ora em análise?
	Não

	Há processos apensos?
	Não

	H. Proposta de Encaminhamento

	31.	Em virtude do exposto, propõe-se:
31.1.	conhecer da representação, satisfeitos os requisitos de admissibilidade constantes no art. 113, § 1º, da Lei 8.666/1993, c/c o art. 237, inciso VII e parágrafo único, do Regimento Interno/TCU, e no art. 103, § 1º, da Resolução - TCU 259/2014;
31.2.	no mérito, considerar a presente representação improcedente;
31.3.	indeferir o pedido de concessão de medida cautelar formulado pelo representante, tendo em vista a inexistência dos elementos necessários para sua adoção;
31.4.	indeferir, com fulcro no art. 146, § 2º, do Regimento Interno/TCU, o pedido formulado pelo advogado Felipe Fagundes de Souza, OAB/SP 380.278, de ser considerado como parte interessada, mas lhe autorizando, caso requeira, vista e cópia às peças não sigilosas dos presentes autos, considerando que o pleiteante figura dentre os legitimados previstos no art. 62, caput e parágrafo único, da Resolução-TCU 259/2014, alterada pela Resolução-TCU 316/2020;
31.5.	informar ao Comando de Fronteira Acre/4º Batalhão de Infantaria da Selva e ao representante do acórdão que vier a ser proferido, destacando que o relatório e o voto que fundamentam a deliberação ora encaminhada podem ser acessados por meio do endereço eletrônico www.tcu.gov.br/acordaos; e
31.6.	arquivar os presentes autos, nos termos do art. 250, I, c/c art. 169, V, do Regimento Interno deste Tribunal.

É o Relatório.

8.1. Marcelo de Oliveira Lima (283.405/OAB-SP) e outros, representando Link Card Administradora de Beneficios Eireli.

Não atuou.

REPRESENTAÇÃO COM PEDIDO DE CAUTELAR. PROCESSO LICITATÓRIO CONDUZIDO PELO COMANDO DE FRONTEIRA ACRE/4º BATALHÃO DE INFANTARIA DA SELVA PARA CONTRATAÇÃO DE EMPRESA ESPECIALIZADA NA PRESTAÇÃO DE SERVIÇO CONTINUADO DE GESTÃO COMPARTILHADA DE FROTA. CONHECIMENTO. INDEFERIMENTO DA MEDIDA CAUTELAR. IMPROCEDÊNCIA DAS ALEGAÇÕES. INDEFERIR O PEDIDO FORMULADO PELO REPRESENTANTE E POR SEU ADVOGADO PARA SEREM CONSIDERADOS COMO PARTES INTERESSADAS NO PROCESSO.

REPRESENTAÇÃO (REPR)

Secretaria de Controle Externo de Aquisições Logísticas (Selog).

Cuidam os autos de Representação com pedido de medida cautelar, por meio da qual a Empresa Link Card Administradora de Benefícios Eireli noticiou a este Tribunal possíveis irregularidades que teriam ocorrido no Pregão Eletrônico para Registro de Preços nº 9/2021, promovido pelo Comando de Fronteira Acre/4º Batalhão de Infantaria da Selva - UASG 160002, cujo objeto é a contratação de empresa especializada na prestação de serviço continuado de gestão compartilhada de frota mediante credenciamento de rede especializada em manutenção veicular e equipamentos de engenharia (serviços mecânicos e fornecimento de peças de reposição, acessórios, implementos, ferramentas e insumos) , através de sistema informatizado (com software disponibilizado em tempo real pela internet) , incluindo filtros, lubrificantes, pneus, baterias, ferramentas de trabalho (work tools, implementos) , ferramentas de manutenção e insumos veiculares para borracharia, lanternagem, funilaria, pintura, tornearia, solda, lavagem e limpeza, visando a atender às necessidades da frota oficial do Comando de Fronteira Acre/4º Batalhão de Infantaria de Selva (peça 3, p. 1) .
O representante alega, em suma, que:
a) o item 20.1 do edital traz intromissão injustificável na gestão empresarial futura contratada, na medida em que impõe que o valor repassado pela contratada às credenciadas não seja inferior a 94% do valor pago pela contratante (peça 1, p. 5-9) ;
b) é indevida a exigência de apresentação de Certificado de Regularidade do fabricante no cadastro técnico federal de atividades potencialmente poluidoras ou utilizadoras de recursos ambientais (item 7.1 do edital) , eis que as licitantes não comercializam, fabricam ou industrializam quaisquer peças que serão adquiridas por meio do contrato a ser celebrado (peça 1, p. 10) ; e
c) o item 18.4 do edital exige que as notas fiscais de serviços realizados sejam emitidas em nome da cadastrada e não da contratante, o que contraria o art. 1º da Lei 12.741/2012, eis que é a administração pública a consumidora dos serviços (peça 1, p. 11-14) .
Ao final, o representante requer: (i) a concessão da medida cautelar para suspender o PE SRP 9/2021; (ii) a notificação da autoridade administrativa; (iii) a retificação do edital, com a supressão das exigências relacionadas em sua petição, que restringem a competição e impedem a obtenção da proposta mais vantajosa para a administração, com a consequente publicação do edital, promovendo-se os ajustes necessários; e (iv) a sua habilitação e de seu advogado como interessados, em razão do interesse de ambos na presente representação, a fim de que possam acompanhar todas as movimentações do processo.
Em seu exame (peças 12 e 13) , a Secretaria de Controle Externo de Aquisições Logísticas (Selog) propõe o indeferimento da medida cautelar, tendo em vista a inexistência dos elementos necessários para sua adoção e, no mérito, considerar a presente representação improcedente.
A unidade técnica propõe, ainda, indeferir os pedidos de ingresso formulados pela Empresa Link Card Administradora de Benefícios Eireli e por seu advogado Felipe Fagundes de Souza, como partes interessadas no presente processo.
Acolho a proposta da unidade técnica deste Tribunal, incorporando os seus fundamentos às minhas razões de decidir.
Preliminarmente, a representação deve ser conhecida pois estão presentes os requisitos de admissibilidade constantes no art. 113, § 1º, da Lei 8.666/1993, c/c o art. 237, inciso VII e parágrafo único, do Regimento Interno/TCU, e no art. 103, § 1º, da Resolução - TCU 259/2014.
Observo que, ante a possibilidade da assinatura da ata de registro de preços, está configurado o pressuposto do perigo da demora. Já em relação ao perigo da demora reverso não há como concluir acerca da presença desse pressuposto, uma vez que na representação não há informações quanto à vigência e condições do atual contrato.
Quanto à presença da plausibilidade jurídica nos argumentos trazidos pela representante, verifico que as supostas irregularidades aduzidas não procedem, conforme análise que apresento a seguir.
A primeira irregularidade apontada está relacionada à regra inserida no edital que impõe um valor mínimo que a futura contratada deverá repassar aos estabelecimentos por ela credenciados. Segundo a representante, ao limitar a taxa que poderá ser cobrada da rede credenciada, a Administração estaria interferindo na relação entre as participantes do certame e sua rede credenciada, afastando, assim, a melhor proposta.
Todavia, a recente jurisprudência do TCU considera regular a inserção de fixação à taxa secundária, por entender que tal regra se revela uma forma de aperfeiçoar o modelo de contratação.
No âmbito do TC Processo 014.997/2021-5, esta Corte examinou possíveis irregularidades ocorridas no Pregão Eletrônico 4/2021, conduzido pela Justiça Federal de 1ª Instância em Goiás (JFGO) , que tinha como objeto a contratação de serviços de administração e gerenciamento compartilhado de frota, por meio de sistema informatizado e plataforma web, para a manutenção de veículos da Justiça Federal em Goiás, de forma continuada, junto a rede de estabelecimentos credenciados, com fornecimento de peças, serviços, componentes, acessórios e transporte por guincho não coberto pelo seguro da frota. Naquela oportunidade, este Tribunal, mediante o Acórdão 1387/2021-TCU-Plenário (Ministro Relator Benjamin Zymler) , referendou o entendimento da Selog que concluiu pela regularidade da fixação de limite à taxa secundária, afastando a irregularidade apontada pela representante (peça 25 do TC Processo 014.997/2021-5) :
"20. Não obstante essas decisões do TCU, os argumentos trazidos pela unidade jurisdicionada, neste caso concreto, em resposta à impugnação da licitante, ora representante, revestem-se de coerência. O custo da taxa de credenciamento estará indiretamente embutido no preço orçado pela credenciada prestadora dos serviços. Se tal valor for definido meramente sem o conhecimento da contratante, e sem que ele componha o valor da proposta vencedora, restará prejudicado o objetivo da licitação, qual seja, a obtenção da proposta mais vantajosa. 
21. Dito de outra forma, de nada adianta permitir a disputa de preços apenas quanto à taxa de administração cobrada do órgão público contratante pela empresa gerenciadora, se o valor cobrado dos credenciados pela empresa gerenciadora não é conhecido pela Administração Pública. Nesse caso, qualquer eventual desconto obtido na fase de lances pode ser compensado pela empresa gerenciadora com o aumento da taxa cobrada dos credenciados e repassado como custo do serviço à contratante. 
22. Entende-se, como o trazido pela unidade jurisdicionada, que "a inclusão do comissionamento cobrado pela empresa gerenciadora dos seus credenciados nas propostas das empresas licitantes e o estabelecimento de critérios no edital de licitação relacionados ao processo de credenciamento das oficinas e revendedoras de peças são formas de aperfeiçoar o modelo de contratação" (peça 18) . 
23. Sendo assim, o que houve foi uma preocupação da JFGO em incluir na tabela de composição de preços, de forma separada, a taxa de administração cobrada da contratante pelo serviço de gerenciamento e a comissão cobrada pela empresa gerenciadora das suas credenciadas, custo esse que, em última análise, é suportado pela Administração contratante e precisa ser objeto de disputa entre os licitantes.
 24. Além disso, o prazo de 60 dias (item 12.41, transcrito abaixo) para que a Contratada reembolsasse os estabelecimentos credenciados, após as ordens de serviços estarem finalizadas e devidamente recebidas pelo gestor do contrato, não pode ser considerado excessivo, pois as empresas credenciadas, caso necessitem dar maior prazo para a gerenciadora reembolsar seus serviços, seguramente repassariam os valores dispendidos para suportar esse atraso de reembolso para a Administração Pública".
A representante questiona também o item 7.1 do Estudo Técnico Preliminar, Apêndice A do Termo de Referência do edital, alegando que não seria razoável a contratante exigir que a contratada imponha obrigações aos estabelecimentos credenciados, a exemplo da apresentação do certificado de regularidade do fabricante no cadastro técnico federal de atividades potencialmente poluidoras ou utilizadoras de recursos ambientais.
Com relação a esse ponto, consoante à análise empreendida pela Selog, avalio que tal exigência se justificaria em razão dos seguintes motivos: 
a unidade jurisdicionada está empenhando esforços para que as peças a serem adquiridas tenham sido fabricadas de acordo com as normas ambientais, conduta que se coaduna com o art. 3º da Lei 8.666/1993 e com a Política Nacional do Meio Ambiente, disciplinada na Lei 6.938/1981, que prevê a necessidade de certificado para diversos produtos, incluindo baterias automotivas (Anexo VIII da Lei) ; 
a verificação da regularidade do fabricante junto ao Cadastro Técnico Federal de Atividades Potencialmente Poluidoras ou Utilizadoras de Recursos Ambientais é um procedimento que pode ser feito mediante acesso à página do IBAMA na internet, o que evidencia, portanto, que o documento poderia ser facilmente obtido e apresentado pelos estabelecimentos credenciados ou pela contratada; e 
órgãos e entidades da administração pública vêm inserindo em seus manuais de sustentabilidade a exigência de registro no CFT.
Relativamente à emissão de notas fiscais em nome da cadastrada e não da contratante, o entendimento desta Corte é no sentido de que não há irregularidade quanto a essa exigência,   vez que as contratações de serviços de gestão de frota por meio de cartão magnético permitem identificar os fornecedores de peças e combustíveis, possibilitando a emissão da nota fiscal em nome da contratante, juízo que se insere na discricionariedade administrativa do órgão a fim de escolher a modelagem que melhor se adeque ao seu funcionamento.
Assim, proponho seja indeferida a medida cautelar pleiteada, bem como seja a presente representação considerada improcedente, tendo em vista a ausência do pressuposto da plausibilidade jurídica nos argumentos trazidos pela representante, necessário para sua adoção, e uma vez que as supostas irregularidades alegadas não se confirmaram.
Por fim, no que tange aos pedidos de ingresso formulados pela Empresa Link Card Administradora de Benefícios Eireli e por seu advogado Felipe Fagundes de Souza, como partes interessadas no presente processo, indefiro tais pedidos, pois os requerentes não demonstraram razão legítima para intervirem nos autos, nem a possibilidade de lesão a direito subjetivo próprio, à luz do art. 146, § 2º, do Regimento Interno/TCU, c/c o art. 2º, § 2º, da Resolução-TCU 36/1995, com redação dada pelo art. 1º da Resolução-TCU 213/2008.
Ante o exposto, manifesto-me por que o Tribunal aprove o Acórdão que ora submeto à deliberação deste Colegiado.
TCU, Sala das Sessões, em 11 de agosto de 2021.
AUGUSTO SHERMAN CAVALCANTI 
Relator